【裁判字號】    89,訴,41
【裁判日期】    890317
【裁判案由】    商業會計法等
【裁判全文】
臺灣板橋地方法院刑事判決                            八十九年度訴字第四一號
    公  訴  人  臺灣板橋地方法院檢察署檢察官
    被      告  乙○○
右列被告因違反商業會計法案件，經檢察官提起公訴（八十八年度偵字第四四二三號
），本院判決如左：
    主  文
乙○○商業負責人，以明知為不實之事項而填製會計憑證，處罰金新臺幣陸萬元，如
易服勞役以新臺幣玖佰元即銀元參佰元折算壹日。
    事  實
一、乙○○係臺北縣中和市○○路○段一一五號二樓騰瑋工程有限公司（以下簡稱騰
    瑋公司）之董事長，為公司法規定之公司負責人，亦為商業會計法規定之商業負
    責人，為逃漏騰瑋公司之稅捐，竟於民國八十四年間在上址騰瑋公司處申報填寫
    該公司八十三年度營利事業所得稅結算申報書時，明知丙○○、甲○○夫妻二人
    ，於八十三年間未曾在騰瑋公司任職領薪，卻填製乙○○於業務上所製作屬於商
    業會計憑證之丙○○、甲○○八十三年度所得扣繳暨免扣繳憑單，年薪資所得額
    各為新臺幣（下同）十五萬三千元，將上開不實之薪資列為該公司之成本，以增
    加費用，並據以製作該公司之八十三年度營利事業所得稅結算申報書，向財政部
    臺灣省北區國稅局申報營利事業所得稅，足生損害於稅捐稽徵機關對於稅務資料
    審核之正確性及丙○○、甲○○綜合所得稅之稅負。惟乙○○所虛列之丙○○、
    甲○○二人之八十三年度薪資所得各為十五萬三千元，核計虛列薪資成本共三十
    萬六千元，雖尚未致騰瑋公司逃漏營利事業所得稅之結果，然因丙○○、甲○○
    夫妻嗣後接獲財政部臺灣省中區國稅局八十三年度綜合所得稅核定通知書上載，
    因有前開在騰瑋公司之年薪資所得各為十五萬三千元，故共需補繳所得稅一萬五
    千零六十六元，始提出告訴，而悉上情。
二、案經被害人丙○○訴由臺灣苗栗地方法院檢察署呈請臺灣高等法院檢察署令轉臺
    灣板橋地方法院檢察署檢察官偵查起訴。
    理  由
一、訊據被告乙○○固坦承為騰瑋公司之董事長，渠明知丙○○、甲○○夫妻於八十
    三年間未在騰瑋公司任職領薪，渠仍於八十四年間在騰瑋公司處填製丙○○、甲○○八十三年度所得扣繳暨免扣繳憑單，年薪資所得額各為十五萬三千元，將上
    開不實之薪資列為該公司之成本，以增加費用，並據以製作該公司之八十三年度
    營利事業所得稅結算申報書，向財政部臺灣省北區國稅局申報營利事業所得稅等
    情，惟矢口否認有何犯行，辯稱：「我是一時疏忽所致。」云云。然查，被告為
    騰瑋公司之董事長一節，有卷附臺灣省政府建設廳函附騰瑋公司設立登記事項卡
    可稽（見臺灣板橋地方法院檢察署八十八年度偵字第四四二三號偵查卷第十八頁
    ），足徵被告為騰瑋公司之負責人。又丙○○、甲○○夫妻二人固曾於八十一年
    十一月至八十二年五月間在騰瑋公司任職，惟彼二人於八十二年五月間就已離職
    ，八十三間均未在該公司任職領薪等情，業據丙○○、甲○○二人於偵審中證述
    明確。參以，被告自承渠明知丙○○、甲○○於八十三年間未曾在騰瑋公司任職
    ，渠卻仍填製丙○○、甲○○八十三年度所得扣繳暨免扣繳憑單，年薪資所得額
    各為十五萬三千元，將上開不實之薪資列為該公司之成本，以增加費用，並據以
    製作該公司之八十三年度營利事業所得稅結算申報書，向財政部臺灣省北區國稅
    局申報營利事業所得稅，則被告顯有以明知為不實之事項而填製會計憑證（指丙○○、甲○○二人之八十三年度所得扣繳暨免扣繳憑單），且將明知為不實之事
    項，登載於其業務上作成之文書（指騰瑋公司八十三年度營利事業所得稅結算申
    報書）犯行之故意，當無疑義，被告辯稱渠僅是疏忽云云，顯係畏罪卸責之虛詞
    ，不足採信。此外，復有卷附丙○○、甲○○八十三年度所得扣繳暨免扣繳憑單
    各一紙（見臺灣苗栗地方法院檢察署八十七年度他字第二三八號卷證物袋）、財
    政部臺灣省北區國稅局中和稽徵所函附之騰瑋公司八十三年度營利事業所得稅結
    算申報書、核定通知書可稽（見本院卷）。事證明確，被告犯行堪以認定，應予
    依法論科。
二、按扣繳憑單屬商業會計法所稱之原始憑證，經濟部八十五年二月一日經（八五）
    商字第八五二０一六五三號函亦持同此見解，雖該文書性質上亦屬刑法所稱從事
    業務之人在業務上登載製作之文書，如內容有不實之情，依特別法優先於普通法
    之原則，應優先適用商業會計法之規定。被告係騰瑋公司之董事長，自係公司法
    規定之負責人，亦為商業會計法規定之商業負責人。核被告關於本件不實填製扣
    繳憑單之行為，應成立商業會計法第七十一條第一款之商業負責人，以明知為不
    實之事項而填製會計憑證罪。再被告明知八十三年間丙○○、甲○○二人並未在
    騰瑋公司任職，卻在業務上所製作之騰瑋公司八十三年度營利事業所得稅結算申
    報書上，虛偽填載彼二人於八十三年間各有年薪資十五萬三千元之所得以虛列公
    司成本，被告所為前開在騰瑋公司八十三年度營利事業所得稅結算申報書虛偽填
    載上情，且持之向財政部臺灣省北區國稅局行使，核被告此部分行為，係犯刑法
    第二百十六條、第二百十五條之行使從事業務之人，明知為不實之事項，而登載
    於其業務上作成之文書罪。被告所犯上開商業會計法第七十一條第一款；刑法第
    二百十六條、第二百十五條之罪，被告之目的均是為了逃避稅捐，故前開二罪間
    ，有方法結果之牽連關係，應從一重之商業會計法第七十一條第一款之罪處斷。
    爰審酌被告犯罪之動機、目的、手段、危害與犯罪後坦承部分犯行，然未生逃漏
    稅捐之結果（詳後述）等一切情狀，量處如主文所示之刑，並諭知易服勞役之折
    算標準，以資懲儆。又被告明知不實之事項，而填製之丙○○、甲○○之各類所
    得扣繳暨免扣繳憑單，及騰瑋公司八十三年度營利事業所得稅結算申報書，均已
    分別交付丙○○、甲○○與財政部臺灣省北區國稅局，上開文書已非被告所有，
    亦非違禁物，與沒收之法定要件不合，自不另為沒收之諭知，併予敘明。至公訴
    意旨另謂被告尚涉犯稅捐稽徵法第四十一條之以不正當方法逃漏稅捐罪，然按稅
    捐稽徵法第四十一條之規定係結果犯，除犯罪之目的在逃漏稅捐外，並須有逃漏
    應繳稅捐之結果事實，始構成本罪，而被告所為之上開製作不實之扣繳憑單與在
    騰瑋公司八十三年度營利事業所得稅結算申報書虛列薪資三十萬六千元並以之申
    報之行為，並無何漏稅額（見本院卷附臺灣省北區國稅局八十九年一月二十七日
    北區國稅中和資第八九０六六八五四號函），即未生逃漏稅捐之結果，自與稅捐
    稽徵法第四十一條規定之要件未合，且該條並無處罰未遂犯之規定，故公訴意旨
    認被告尚涉犯稅捐稽徵法第四十一條之罪，顯有誤會，本應就此部分為無罪之諭
    知，惟公訴人認此部分與已起訴之前開有罪部分（指商業會計法第七十一條第一
    款、刑法第二百十六條、第二百十五條部分）有牽連犯裁判上之一罪關係，爰就
    此部分（指公訴人起訴被告涉嫌稅捐稽徵法第四十一條）不另為無罪之諭知。
據上論斷，應依刑事訴訟法第二百九十九條第一項前段，商業會計法第七十一條第一
款，刑法第十一條前段、第二百十六條、第二百十五條、第五十五條、第四十二條第
二項，罰金罰鍰提高標準條例第一條前段、第二條，現行法規所定貨幣單位折算新臺
幣條例第二條，判決如主文。
本案經檢察官黃明絹到庭執行職務。
中      華      民      國    八十九    年     三     月      三十一    日
                                        臺灣板橋地方法院刑事第四庭
                                            法  官  許必奇
如不服本判決應於送達後十日內向本院提出上訴狀。
附錄：商業會計法第七十一條第一款，刑法第二百十六條、第二百十五條。
右正本證明與原本無異。
                                            書記官  高玉彬
中      華      民      國    八十九    年      四      月      八      日
商業會計法第七十一條
商業負責人、主辦及經辦會計人員或依法受託代他人處理會計事務之人員有左列情事
之一者，處五年以下有期徒刑、拘役或科或併科新臺幣十五萬元以下罰金：
一、以明知為不實之事項，而填製會計憑證或記入帳冊者。
二、故意使應保存之會計憑證、帳簿報表滅失毀損者。
三、意圖不法之利益而偽造、變造會計憑證、帳簿報表內容或撕毀其頁數者。
四、故意遺漏會計事項不為記錄，致使財務報表發生不實之結果。
五、其他利用不正當方法，致使會計事項或財務報表發生不實之結果者。
刑法第二百十六條
行使第二百十條至第二百十五條之文書者，依偽造、變造文書或登載不實事項或使登
載不實事項之規定處斷。
刑法第二百十五條
從事業務之人，明知為不實之事項，而登載於其業務上作成之文書，足以生損害於公
眾或他人者，處三年以下有期徒刑、拘役或五百元以下罰金。


司法院資訊處製作；財團法人民間司法改革基金會備份。
